【裁判字號】    92,易,509
【裁判日期】    920901
【裁判案由】    詐欺
【裁判全文】
臺灣桃園地方法院刑事判決                          九十二年度易字第五九號
    公  訴  人  臺灣桃園地方法院檢察署檢察官
    被      告  乙○○
    選任辯護人  王治魯律師
右列被告因詐欺案件，經檢察官提起公訴（九十一年度偵字第一三七三七號、九十二
年度偵字第一一０五號），本院判決如左：
    主  文
乙○○意圖為自己不法之所有，以詐術使人將本人之物交付，處有期徒刑壹年陸月。
    事  實
一、乙○○明知其於民國九十年六月三十日，與大陸地區山東省萊西市經濟技術研發
    區管理委員會所簽訂之合同書，載明乙○○如能引進之台灣工業資本註冊金額在
    五百萬美元以上或為大陸當局鼓勵之高新技術電子項目，僅須繳納工廠建築費用
    ，免繳任何工廠土地使用費或出讓費，竟認有利可圖，意圖為自己不法所有，於
    九十年十二月間，以藉口投資大陸地區山東省萊西市經濟技術趼發區之工業區土
    地設廠為由，邀同劉兆文（約定出資新台幣二百萬元，起訴書誤載為三百萬元、
    已歿）、甲○○（約定新台幣出資三百萬）、許秋萍（約定以配偶廖財饒名義出
    資新台幣一百五十萬）、劉美雲（約定以配偶李興霖名義出資新台幣一百五十萬
    ）共同合夥向大陸山東省青島市政府當局註冊成立「青島銘順紡織有限公司」，
    乙○○亦承諾出資新台幣二百萬元，嗣乙○○明知渠等之資本總額僅新台幣一千
    萬元，為規避支出土地購入（使用）費及嗣後得以詐得公司購買工廠之土地費用
    ，遂由其向中國大陸青島市當局註冊該公司資本額達五百萬美元，並以劉兆文為
    公司代表人。嗣劉兆文以公司負責人身分收繳各股東之出資款，乙○○明知其存
    款不足，仍開立如附表所示之五紙支票，以抵付其之出資額，其餘股東則均已現
    金繳足。乙○○於附表編號一、二所示支票到期日前即向劉兆文表示因帳戶內存
    款不足，欲先行收回，又訛稱該二張支票之金額即新台幣一百萬元，其會在代表
    公司向萊西市經濟技術趼發區管理委員會購買土地之時，一起轉作土地購買費用
    ，劉兆文遂允其先行取回該二張支票，劉兆文又於九十一年二月間將其餘股東繳
    納之出資款中之一百廿萬元交付乙○○，責由乙○○代表公司至大陸地區山東省
    向萊西市經濟技術趼發區管理委員會購買工廠土地之費用，並由乙○○開立日期
    為九十一年二月五日之收據二紙、同年月廿七日之收據一紙，以示確收到金額各
    為新台幣七十五萬元、七十五萬元、七十萬元（共為二百廿萬元，此係併計由乙
    ○○收回而承諾會將票載金額投入購買土地之用之前開二紙支票之金額一百萬元
    ）之金額，以購買面積共為五五．六一英畝土地之第一期至第三期價款。嗣乙○
    ○所開立如附表編號三至五之出資支票全數退票，乙○○藉口青島銘順紡織有限
    公司其餘股東於九十一年五月四日議決通過縮小原定購買工廠之土地面積為原來
    之五五．六一英畝之一半，又藉口劉兆文未依公司章程在台灣設立總公司，而悍
    然拒絕履行出資，其餘股東又自萊西市經濟技術趼發區管理委員會得知該委員會
    並未收到青島銘順紡織有限公司所繳納之購買工廠土地費用，乙○○又藉口前開
    購買工廠土地之價款均應歸其所得，而不繳還公司，其餘股東始知受騙。
二、案經劉兆文、甲○○訴由臺灣桃園地方法院檢察署檢察官偵查起訴。
    理  由
一、訊據被告乙○○固自承有與告訴人劉兆文、甲○○等人合夥成立青島銘順紡織有
    限公司，並收受該公司代表人劉兆文所交付用以購買工廠土地之右開新台幣二百
    廿萬元，然矢口否認涉有右揭犯行，辯稱：青島銘順紡織有限公司是劉兆文自己
    去大陸登記註冊的，所有登記所需資料也都是劉兆文自己提供給當地的政府機關
    ，該公司註冊為資本額五百萬美元，並非伊所決定亦非伊所為；劉兆文自己未依
    公司章程之規定在台灣設立總公司；原先預定要買之工之土地面積為五五．六一
    英畝，伊與劉兆文與大陸那邊的人亦已簽訂土地買賣合約，結果伊嗣後發現公司
    所買的土地僅有原先預定之一半大；因前開事項糾紛，伊要求退股，才沒有軋票
    款；依伊於九十年六月三十日，與大陸地區山東省萊西市經濟技術研發區管理委
    員會所簽訂之合同書之規定，劉兆文既將公司資本額註冊為美金五百萬元，則「
    土地出讓費用全免」，因此，本案所有土地價款即公司交予伊之新台幣二百廿萬
    元全數歸伊所有，再依「萊西市人民政府關於興辦台灣科技工業園區的承諾書」
    亦明白確認「允許乙○○先生搞土地轉讓，土地轉讓收入歸乙○○先生所有」云
    云。惟查：
（一）被告於九十年六月三十日，與大陸地區山東省萊西市經濟技術研發區管理委員
      會所簽訂之卷附合同書固載明被告如能引進之台灣工業資本註冊金額在五百萬
      美元以上或為大陸當局鼓勵之高新技術電子項目，僅須繳納工廠建築費用，免
      繳任何工廠土地使用費或出讓費，然被告嗣後係邀同劉兆文、甲○○、許秋萍
      （約定以配偶廖財饒名義出資）、劉美雲（約定以配偶李興霖名義出資）共同
      出資以合作成立青島銘順紡織有限公司，各該人除均為原始股東外，並均負有
      董事之職，該公司股東所繳股金中之二百廿萬元係用以支付買入工廠土地所需
      之價金，若因該公司登記資本額在五百萬美元以上，而符合免繳任何工廠土地
      使用費或出讓費之規定，則被告自有義務向其他股東說明，其他股東所繳納之
      股金即無需用以支付工廠土地成本，因之節省之土地成本當屬該公司所有，豈
      有任何道理歸股東之一之被告所有？被告殊不得以大陸當局之合同書、補充協
      議書、承諾書即合法化其詐騙其他股東股金之行為，況即使依卷附「萊西市人
      民政府關於興辦台灣科技工業園區的承諾書」明白確認「允許乙○○先生搞土
      地轉讓，土地轉讓收入歸乙○○先生所有」，亦因被告所購土地係其代表青島
      銘順紡織有限公司所購，土地價款亦屬該公司所有，而非由被告個人所出，該
      土地價款自應歸乙○○「所代表之青島銘順紡織有限公司」所有，而非乙○○
      個人所有，其理自明，被告不得斷章取義，將公司所出之土地價款據為己有，
      否則無異於被告藉口與他人共組公司，而憑空賺進新台幣二百廿萬元。甚而有
      之者，青島銘順紡織有限公司之登記資本額既為美金五百萬元，因之在萊西市
      經濟技術研發區設廠無需任何土地費用，則土地價款新台幣二百廿萬元豈非憑
      空決定者？被告若稱該公司需支付新台幣一億元天價購買工廠土地，而其他股
      東不明究裡，亦如數支付，則依被告之抗辯邏輯，此新台幣一億元豈非亦應歸
      其所有，其不須退還公司？
（二）被告開立如附表所示之五紙支票予告訴人即青島銘順紡織有限公司之代表人劉
      兆文，以抵付其之出資額，並於附表編號一、二所示支票到期前即向劉兆文表
      示因帳戶內存款不足，欲先行收回，又向劉兆文訛稱該二張支票之金額即新台
      幣一百萬元，其會在代表公司向萊西市經濟技術趼發區管理委員會購買土地之
      時，一起轉作土地購買費用，劉兆文遂允其先行取回該二張支票，劉兆文又於
      九十一年二月間將其餘股東繳納之出資款一百廿萬元交付被告，責由被告代表
      公司至大陸地區山東省向萊西市經濟技術趼發區管理委員會購買工廠土地之費
      用，並由被告開立日期為九十一年二月五日之收據二紙、同年月廿七日之收據
      一紙，以示確收到金額各為新台幣七十五萬元、七十五萬元、七十萬元（共為
      廿百廿萬元，此係併計由被告收回而承諾會將票載金額投入購買土地之用之前
      開二紙支票之金額一百萬元）之金額，以購買面積共為五五．六一英畝土地之
      第一期至第三期價款等情節，除業據告訴人指訴甚明，亦有被告親自簽收之收
      據三紙在卷可憑，證人劉美雲並提出日期分別為九十一年二月廿五日、同年一
      月十八日，總號分別為七號、一號之青島銘順紡織有限公司之現金支出傳票二
      紙附卷足稽，該二紙傳票上有被告親筆簽名，以示收到土地一、二期款新台幣
      七十萬元、第三期款新台幣一百五十萬元，由此更得見土地價款新台幣二百廿
      萬元係正式列入青島銘順紡織有限公司之購買工廠土地支出，被告在親立之前
      開三張收據上亦載明收到此新台幣二百廿萬元係用以購買萊西市經濟技術研發
      區之土地價款，其身為股東兼董事兼監察人，竟在明知根本無需支付任何土地
      價款購買萊西市經濟技術研發區之土地之情況下，猶正式簽收各項收據、傳票
      ，以示以公司之資本之二百廿萬元以價購萊西市經濟技術研發區之土地，其詐
      騙意圖至明。
（三）證人劉美雲又提出日期為九十一年一月十九日，總號為二號之青島銘順紡織有
      限公司之現金支出傳票一紙附卷，該紙傳票上並有被告親筆簽名，其上顯示被
      告於九十年十二月廿八日搭機赴大陸之機票、食宿費用，並註明係「送董事成
      員資料含辦廠資料」，該等機票、食宿費用亦正式列入青島銘順紡織有限公司
      之支出，可見被告辯稱係告訴人劉兆文自己赴大陸向相關當局辦理公司註冊云
      云，顯屬虛構，告訴人、證人劉美雲陳稱公司設立相關事項係被告所主導，則
      屬實在，青島銘順紡織有限公司為被告刻意向大陸相關當局註冊為資本額五百
      萬美元，實為被告預設訛騙公司之土地價款之計畫行為之一步。
（四）被告所開立用以抵付其之出資額之如附表所示之五紙支票，其中編號一、二所
      示支票業據被告向告訴人劉兆文取回，編號三至五之支票則經退票，此均為被
      告所不否認，復有如附表編號三至五之支票及退票理由單在卷可稽，依新竹國
      際商業銀行新豐分行九十二年三月廿八日竹商銀新豐字第八八－一號函所附之
      被告所開立之帳號為0000000000號之支票存款帳戶歷史往來明細觀
      之，該帳戶自九十年八月廿一日支出新台幣十二萬五千四百元後，餘額僅剩新
      台幣一百八十四元，九十年十二月七日雖有存入新台幣四萬三千元，然卻於同
      日即又支出新台幣四萬三千一百元，此時之餘額僅有新台幣八十四元，嗣於九
      十一年二月十八日雖存入一筆新台幣七萬元，然旋於同日支出相同金額，餘額
      又僅剩新台幣八十四元，九十一年二月廿二日雖存入一筆新台幣五萬元，然旋
      於同日支出相同金額，餘額再度僅剩新台幣八十四元，由此可見被告於九十年
      十二月間邀同其他股東合資成立青島銘順紡織有限公司，承諾出資新台幣二百
      萬元，並繳付如附表所示之五紙支票以抵付出資款之際，該等支票之帳戶之存
      款從未有任何跡象顯示其所開立之該五紙支票有任何兌現之可能性，其承諾入
      股出資不過係訛騙公司成立之後支出之右開土地價款之技倆耳。被告辯稱係因
      其他股東決議縮小原欲購買之萊西市經濟技術研發區之土地面積、告訴人劉兆
      文未依公司章程之規定在台灣設立總公司，伊想要退股，才故意不軋票款云云
      ，核屬卸責之詞。況被告即果因前開因素而欲退股，故意不軋票款，亦仍無不
      將公司所交予其購買土地之價款退還之理，遑論其於九十一年九月四日接受檢
      察官偵訊時陳稱渠等股東間是為了待遇問題而起爭執，亦與前開土地面積縮小
      、未在台設立總公司等因素，迴不相牟，證人劉美雲亦於本院九十二年四月二
      日調查時證稱是被告提議不用在台設立公司，被告說如此可以減少開銷等語。
    綜上，被告所辯均係臨訟虛構之詞，不足採信，此外，復有前開各項書面證據在
    卷可證，本件事證明確，被告犯行足堪認定。本件事證既明，被告猶聲請本院傳
    訊證人陳秀玉以證明工廠土地確有取得云云，然此項證明與待證事實無關，本院
    自不予調查。
二、核被告乙○○所為，係犯刑法第三百三十九條第一項詐欺取財罪。爰審酌被告詐
    欺金額甚夥、其犯後非惟飾詞狡辯尚且向臺灣新竹地方法院檢察署提出告訴，誣
    指劉兆文、甲○○涉犯詐欺、背信罪（後經該署檢察官移由臺灣桃園地方法院檢
    察署檢察官以九十一年度偵字第一七六一０號處分不起訴確定）、事後不思將詐
    得款項退還被害人等一切情狀，量處如主文所示之刑，以資儆懲。
三、公訴意旨另以：青島銘順紡織有限公司之股東均交入股金予被告，被告卻未將股
    東之投資金額挹注於工業廠房等營運支出，因認被告此部分亦涉犯刑法第三百三
    十九條第一項詐欺取財罪。經查：告訴人甲○○、告訴代理人吳中仁律師均於本
    院陳稱青島銘順紡織有限公司之股東之股金均交予告訴人劉兆文，劉兆文又將其
    中之新台幣二百廿萬元交予被告購買土地（即如右開所述），因之，被告所涉詐
    欺之部分僅有該筆土地價款，而不及於股東之其他入股金，由是觀之，公訴人指
    訴被告詐欺股東所繳之全數股金，尚有誤會，此外，復查無其他積極證據，足以
    證明被告有何右開犯行，被告此部分犯罪尚屬不能證明，然本部分犯罪若果成立
    ，則與前開論罪部分具有實質上一罪之關係，爰不另為無罪之諭知。
據上論斷，應依刑事訴訟法第二百九十九條第一項前段，刑法第三百三十九條第一項
，罰金罰鍰提高標準條例第一條前段，判決如主文。
本案經檢察官蔡孟利到庭執行職務
中      華      民      國      九十二      年      九      月    一    日
                                      臺灣桃園地方法院刑事第十二庭
                                          法  官    曾  雨  明
右正本證明與原本無異。
如不服本判決，應於判決送達後十日內向本院提出上訴狀( 應附繕本 )，上訴於
臺灣高等法院。
                                          書記官    戴  育  萍
中        華        民        國    九十二    年     九     月    八    日
附錄法條：刑法第三百三十九條第一項
意圖為自己或第三人不法之所有，以詐術使人將本人或第三人之物交付者，處五年以
下有期徒刑、拘役或科或併科一千元以下罰金。
附表：
一、付款人：新竹區中小企業銀行新豐分行、帳號：0000000000、票號：
    0000000、發票日：九十一年一月十八日、金額：新台幣六十萬元。
二、付款人、帳號均與編號一之支票相同、票號：0000000、發票日：九十一
    年二月廿八日、金額：新台幣四十萬元。
三、付款人、帳號均與編號一之支票相同、票號：0000000、發票日：九十一
    年三月卅一日、金額：新台幣四十萬元。
四、付款人、帳號均與編號一之支票相同、票號：0000000、發票日：九十一
    年四月卅日、金額：新台幣四十萬元。
五、付款人、帳號均與編號一之支票相同、票號：0000000、發票日：九十一
    年五月卅一日、金額：新台幣廿萬元。


司法院資訊處製作；財團法人民間司法改革基金會備份。
